最高法院刑事判決　　　　　　　　　　　　　　　八十八年度台上字第七○七六號
　　上　訴　人　乙○○　女
　　　　　　　　甲○○　男
右上訴人等因偽造文書案件，不服台灣高等法院台中分院中華民國八十六年九月二十
四日第二審判決（八十六年度上訴字第一三一八號，起訴案號：台灣台中地方法院檢
察署八十五年度偵字第二三二二四號），提起上訴，本院判決如左：
    主  文
原判決撤銷，發回台灣高等法院台中分院。
    理  由
本件原判決認定上訴人乙○○與詹明恭（業經判刑確定）共同意圖為自己不法之所有
，基於概括之犯意，自民國八十五年九月初起，以詹明恭所取得之沈慧玲身分證，將
其上相片換貼成上訴人乙○○之相片，及更改職業及出生日期，加以變造。並先後多
次利用不知情之不詳姓名者，代為繕打偽書沈慧玲之稅單後，再從他處剪下台中市第
三信用合作社水湳分社收稅之印文，貼在八十五年度台中市稅捐稽徵處東山分處房屋
稅繳款書處後予以影印，偽造成已繳納稅款之證明書，足生損害於該稅捐分處。再由
詹明恭及上訴人乙○○分別偽造相關申請書，並偽刻沈慧玲之印章，蓋於相關申請書
上，及在其上偽簽沈慧玲之署押，持向如原判決附表三編號一至四所示單位，申請太
平洋卡等使用消費，詐取財物。另上訴人甲○○意圖為自己不法之所有，基於概括之
犯意，自八十五年九月初起，先購得呂振鵬等人之身分證後，再加以變造。復利用不
知情之不詳姓名者，代為繕打呂振鵬等人之稅單及勞工保險卡。再從他處剪下台灣土
地銀行台中分行、台中市第三信用合作社水湳分社、進化分社之收稅章，及台閩地區
勞工保險局之官章等印文，貼於其上後予以影印成附表二編號二至五號所示文書，均
足生損害於稅捐稽徵機關及台閩地區勞工保險局。待上開身分證及稅單與勞工保險卡
均偽造完成後，再由上訴人甲○○先後偽造相關申請書。並偽刻呂振鵬、吳勝忠、范
登原、楊敦良、詹前鎮、黃明興等人之印章，蓋於相關申請書上，持向台中縣豐原市
太平洋百貨公司等公司，申請太平洋卡等使用消費，以詐取財物，或聲請電話裝機使
用等情。因而撤銷第一審判決，依牽連犯關係，改判仍論處上訴人乙○○共同連續行
使偽造公文書，足以生損害於公眾罪刑；上訴人甲○○連續行使偽造公文書，足以生
損害於公眾罪刑。固非無見。
惟查：(一)有罪之判決書，須將認定之犯罪事實詳記於事實欄，然後於理由內逐一說明
其憑以認定之證據，使事實與理由兩相一致，方為合法。原判決以附表補充事實欄之
記載，其於附表一、附表二記載上訴人甲○○係與詹明恭共同行使附表一編號二至七
所載變造之身分證，及共同行使附表二編號二至五所載文書，惟於主文及理由欄並未
就其等二人論以共犯。其事實之記載與主文及理由之說明不相適合，自屬判決理由矛
盾。(二)原判決附表二所載「八十五年度台中巿稅捐稽徵處東山分處房屋稅繳款書」、
「勞工保險卡」，究係上訴人等冒用各該有制作權機關名義所偽造之文書，抑就各該
有制作權機關所制作文書，更改其內容變造而成，殊非無疑。又其中上訴人乙○○與
詹明恭以沈慧玲名義，申請太平洋卡等時，所提出房屋稅繳款書，據上訴人乙○○所
述係卷附之納稅義務人詹明恭名義所有台中巿北屯區○○路三二○號十一樓之房屋稅
繳款書（見偵查卷第九五頁），而依該房屋登記簿謄本以觀，該房屋登記為詹明恭名
義所有（見上訴人乙○○所提出上訴狀所附證物二）。則該房屋稅繳款書能否謂係偽
造或變造之文書，更有疑義。乃原審未將上開文書送各該有制作權機關鑑驗釐清，即
遽認係偽造之文書，難謂已盡調查能事。(三)得依刑法第二百十九條之規定沒收者，以
偽造之印章、印文或署押為限。至盜用他人真正印章所蓋之印文，並非該條所指之偽
造印文。本件原判決事實既認定上訴人乙○○、甲○○係分別從他處剪下「台中巿第
三信用合作社水湳分社收稅章」印文、「台灣土地銀行台中分行收稅章」印文，貼在
房屋稅繳款書後予以影印。倘若無訛，則該印文非屬偽造之印文。乃原審認係偽造之
印文，而依該條予以沒收，自屬於法有違。(四)原判決事實內認定上訴人甲○○亦偽刻
詹前鎮之印章，蓋於相關申請書上，持向台中縣豐原市太平洋百貨公司等申請太平洋
卡等使用消費，詐取財物等情。但於理由內則謂上訴人申請上開簽帳卡等行為，係經
其父詹前鎮同意，此部分不能證明其犯罪云云。亦屬事實與理由矛盾。以上或為上訴
意旨所指摘，或為本院得依職權調查之事項。上訴人等上訴意旨指摘原判決不當，非
無理由，應認有發回更審之原因。至上訴人等行使變造特種文書、詐欺取財部分因與
行使偽造公文書部分，有審判不可分之關係，自應一併發回。又原判決不另就上訴人
等諭知無罪部分，因公訴人認其與上訴人等有罪部分，有裁判上一罪關係，亦應併予
發回。
據上論結，應依刑事訴訟法第三百九十七條、第四百零一條，判決如主文。
中      華      民      國    八十八    年     十二     月      九      日
                              最高法院刑事第八庭
                                  審判長法官  吳  雄  銘
                                        法官  池  啟  明
                                        法官  石  木  欽
                                        法官  郭  毓  洲
                                        法官  吳  三  龍
      右正本證明與原本無異
                                              書  記  官
中      華      民      國    八十八    年     十二     月     十五     日
                                                                  Ｍ
